---
title: "Ievads R un ggplot2: Latvijā izdotās tulkotās grāmatas, 1991–2025"
author: ""
format:
  html:
    toc: true
    toc-depth: 2
    code-fold: false
    embed-resources: true
execute:
  echo: true
  warning: false
  message: false
---

## Nodarbības mērķis

Iepazīsim R un RStudio, strādājot ar reālu datu kopu par Latvijā izdotām grāmatām no 1991. līdz 2025. gadam. Sāksim ar dažām vienkāršām R komandām, pēc tam ielasīsim datus, uzdosim tiem jautājumus un atbildes arvien biežāk attēlosim ar `ggplot2`.

## 1. Iesildīšanās: pirmās R komandas

R var izmantot kā kalkulatoru.

```{r}
2 + 2
```

Rezultātu var saglabāt objektā. Piešķiršanai R bieži izmanto `<-`.

```{r}
gads <- 2025
gads
```
Aprēķinām gadu starpību.

```{r}
sakuma_gads <- 1991
beigu_gads <- 2025

beigu_gads - sakuma_gads
```

Vairākas vērtības var apvienot vektorā ar funkciju `c()`.

```{r}
valodas <- c("Angļu", "Vācu", "Franču")
valodas
```

### Pamēģini

Nomaini vērtības un izpildi komandas vēlreiz. Izveido objektu `mans_gads`, kurā saglabā kādu paša izvēlētu gadu. Izveido arī trīs valodu vektoru.

Lai izveidotu jaunu šūnu tepat zemāk, spied taustiņu kombināciju Ctrl + Alt + I (Windows)


## 2. Pakotnes

Nodarbībā izmantosim `tidyverse` pakotņu kopu. Tajā ietilpst gan datu apstrādes rīki (`dplyr`), gan vizualizācijas pakotne `ggplot2`.

Ja `tidyverse` datorā vēl nav instalēts, instalēšana jāveic vienu reizi:

```{r eval=FALSE}
install.packages("tidyverse")
```

Katras jaunas R sesijas sākumā pakotne jāielādē:

```{r}
library(tidyverse)
```

## 3. Datu ielāde

Pieņemam, ka projekta mapē ir apakšmape `data`, kurā atrodas fails `tulkojumi.csv`.

Tā kā fails ir atdalīts ar semikoliem, izmantojam `read_csv2()`.

```{r}
tulkojumi <- read_csv2("data/tulkojumi.csv")
```

Apskatām, ko esam ielasījuši.

```{r}
dim(tulkojumi)
```

```{r}
names(tulkojumi)
```

```{r}
glimpse(tulkojumi)
```

RStudio datu skatā tabulu var atvērt ar:

```{r eval=FALSE}
View(tulkojumi)
```

**Jautājumi:** Ko datu kopā nozīmē rinda? Ko nozīmē kolonna? Cik rindu un kolonnu ir tabulā?

## 4. Atlasām un filtrējam

Ar `select()` izvēlamies kolonnas.

```{r}
tulkojumi |>
  select(gads, nosaukums, valoda, originala_valoda, izdevejs)
```

Ar `filter()` izvēlamies rindas, kas atbilst nosacījumam.

```{r}
tulkojumi |>
  filter(gads == 2025) |>
  select(gads, nosaukums, originala_valoda, izdevejs)
```

```{r}
tulkojumi |>
  filter(originala_valoda == "Zviedru") |>
  select(gads, nosaukums, valoda, izdevejs)
```

`|>` var lasīt kā **"un tad"**: paņem datus **un tad** filtrē **un tad** atlasi vajadzīgās kolonnas.

## 5. Tulkojumu valodas

### No cik valodām tulkotas grāmatas?

```{r}
tulkojumi |>
  summarise(valodu_skaits = n_distinct(originala_valoda))
```

Pārrunājam: vai kategorija `Vairākās` būtu uzskatāma par valodu? Ko īsti nozīmē iegūtais skaitlis?

### No kurām valodām ir visvairāk tulkojumu?

Vispirms izveidojam tabulu.

```{r}
top_valodas <- tulkojumi |>
  count(originala_valoda, name = "skaits", sort = TRUE)

top_valodas
```

79 kategorijas vienā diagrammā būtu grūti salasāmas, tāpēc vizualizējam 15 biežākās.

```{r}
top_valodas |>
  slice_head(n = 15) |>
  ggplot(aes(x = skaits, y = reorder(originala_valoda, skaits))) +
  geom_col() +
  labs(
    title = "Biežākās tulkojumu oriģinālvalodas",
    x = NULL,
    y = "Izdevumu skaits"
  )
```

### No kurām valodām visvairāk tulkots latviešu valodā?

```{r}
tulkojumi |>
  filter(valoda == "Latviešu") |>
  count(originala_valoda, name = "skaits", sort = TRUE) |>
  slice_head(n = 15) |>
  ggplot(aes(x = skaits, y = reorder(originala_valoda, skaits))) +
  geom_col() +
  labs(
    title = "Biežākās oriģinālvalodas tulkojumiem latviešu valodā",
    x = NULL,
    y = "Izdevumu skaits"
  )
```

### No kurām valodām visvairāk tulkots krievu valodā?

```{r}
tulkojumi |>
  filter(valoda == "Krievu") |>
  count(originala_valoda, name = "skaits", sort = TRUE) |>
  slice_head(n = 15) |>
  ggplot(aes(x = skaits, y = reorder(originala_valoda, skaits))) +
  geom_col() +
  labs(
    title = "Biežākās oriģinālvalodas tulkojumiem krievu valodā",
    x = NULL,
    y = "Izdevumu skaits"
  )
```

## 6. Izdevēji

### Cik izdevēju ir izdevuši tulkotas grāmatas?

```{r}
tulkojumi |>
  filter(izdevejs != "") |>
  summarise(izdeveju_skaits = n_distinct(izdevejs))
```

### Kuri ir lielākie tulkoto grāmatu izdevēji?

```{r}
top_izdeveji <- tulkojumi |>
  filter(izdevejs != "") |>
  count(izdevejs, name = "skaits", sort = TRUE) |>
  slice_head(n = 15)

top_izdeveji
```

```{r}
top_izdeveji |>
  ggplot(aes(x = skaits, y = reorder(izdevejs, skaits))) +
  geom_col() +
  labs(
    title = "Lielākie tulkoto grāmatu izdevēji",
    x = NULL,
    y = "Izdevumu skaits"
  )
```

### No kurām valodām tulko lielākie izdevēji?

Lai diagramma būtu pārskatāma, izvēlamies piecus lielākos izdevējus un piecas biežākās oriģinālvalodas viņu izdevumos.

```{r}
top5_izdeveji <- top_izdeveji |>
  slice_head(n = 5) |>
  pull(izdevejs)

top5_valodas <- tulkojumi |>
  filter(izdevejs %in% top5_izdeveji) |>
  count(originala_valoda, name = "skaits", sort = TRUE) |>
  slice_head(n = 5) |>
  pull(originala_valoda)
```

```{r}
tulkojumi |>
  filter(
    izdevejs %in% top5_izdeveji,
    originala_valoda %in% top5_valodas
  ) |>
  count(izdevejs, originala_valoda, name = "skaits") |>
  ggplot(aes(x = izdevejs, y = skaits, fill = originala_valoda)) +
  geom_col() +
  labs(
    title = "No kurām valodām tulko lielākie izdevēji?",
    x = NULL,
    y = "Izdevumu skaits",
    fill = "Oriģinālvaloda"
  ) +
  theme(axis.text.x = element_text(angle = 30, hjust = 1))
```

**Pārrunājam:** Ko šī diagramma ļauj salīdzināt? Ko tā slēpj, jo esam izvēlējušies tikai piecas valodas?

## 7. Tulkojumi laika gaitā

### Cik tulkoto grāmatu izdots no 1991. līdz 2025. gadam?

```{r}
tulkojumi |>
  summarise(izdevumu_skaits = n())
```

### Kāds ir izdevumu sadalījums pa gadiem?

```{r}
pa_gadiem <- tulkojumi |>
  count(gads, name = "skaits")
```

```{r}
pa_gadiem |>
  ggplot(aes(x = gads, y = skaits)) +
  geom_line() +
  geom_point() +
  labs(
    title = "Tulkoto izdevumu skaits, 1991–2025",
    x = "Gads",
    y = "Izdevumu skaits"
  )
```

### Kā mainās biežākās tulkojumu valodas?

Izvēlamies piecas biežākās oriģinālvalodas visā periodā.

```{r}
top5_valodas_kopa <- tulkojumi |>
  count(originala_valoda, name = "skaits", sort = TRUE) |>
  filter(originala_valoda != "Vairākās") |>
  slice_head(n = 5) |>
  pull(originala_valoda)
```

```{r}
tulkojumi |>
  filter(originala_valoda %in% top5_valodas_kopa) |>
  count(gads, originala_valoda, name = "skaits") |>
  ggplot(aes(x = gads, y = skaits, color = originala_valoda)) +
  geom_line() +
  labs(
    title = "Biežākās tulkojumu oriģinālvalodas laika gaitā",
    x = "Gads",
    y = "Izdevumu skaits",
    color = "Oriģinālvaloda"
  )
```

**Jautājums:** Vai visas valodas laika gaitā uzvedas līdzīgi? Kur redzamas pārmaiņas?

### Tās pašas tendences mazajās diagrammās

Ja vienā diagrammā ir vairākas līnijas, tās var būt grūti salīdzināt. `facet_wrap()` sadala vienu vizualizāciju vairākās mazās diagrammās — pa vienai katrai oriģinālvalodai.

Pie piecām biežākajām oriģinālvalodām pievienojam arī ukraiņu valodu. Tā nav starp biežākajām valodām visā periodā, taču varam pārbaudīt hipotēzi, vai tās nozīme ir pieaugusi tieši pēdējos gados.

```{r}
valodas_laika_analizei <- c(
  top5_valodas_kopa,
  "Ukraiņu"
)
```

```{r}
tulkojumi |>
  filter(originala_valoda %in% valodas_laika_analizei) |>
  count(
    gads,
    originala_valoda,
    name = "skaits"
  ) |>
  ggplot(aes(x = gads, y = skaits)) +
  geom_line() +
  facet_wrap(~ originala_valoda) +
  labs(
    title = "Tulkojumu oriģinālvalodas laika gaitā",
    subtitle = "Piecas biežākās oriģinālvalodas un ukraiņu valoda",
    x = "Gads",
    y = "Izdevumu skaits"
  ) +
  theme_minimal()
```

**Pārrunājam:** Ko ir vieglāk ieraudzīt mazajās diagrammās nekā diagrammā ar vairākām līnijām? Vai visā periodā biežākās tulkojumu valodas ir tās pašas, kuru nozīme pieaug pēdējos gados? Ko parāda ukraiņu valodas piemērs?

## 8. Par ko ir tulkotās grāmatas?

### Kāds ir sadalījums pa tematiskajām grupām?

```{r}
tulkojumi |>
  filter(tematiska_grupa != "") |>
  count(tematiska_grupa, name = "skaits", sort = TRUE) |>
  ggplot(aes(x = skaits, y = reorder(tematiska_grupa, skaits))) +
  geom_col() +
  labs(
    title = "Tulkoto grāmatu tematiskās grupas",
    x = NULL,
    y = "Izdevumu skaits"
  )
```

### Kāda daļa tulkoto grāmatu paredzēta bērniem?

Šajā analīzē pie bērnu auditorijai paredzētiem izdevumiem pieskaitām četras tematiskās grupas:

- `Bērnu daiļliteratūra`
- `Bērnu populārzinātniskā literatūra`
- `Bērnu reliģiskā literatūra`
- `Skolas mācību literatūra`

Izveidojam jaunu mainīgo `auditorija`.

```{r}
bernu_grupas <- c(
  "Bērnu daiļliteratūra",
  "Bērnu populārzinātniskā literatūra",
  "Bērnu reliģiskā literatūra",
  "Skolas mācību literatūra"
)

auditorija <- tulkojumi |>
  mutate(
    auditorija = if_else(
      tematiska_grupa %in% bernu_grupas,
      "Bērniem",
      "Pārējie izdevumi"
    )
  ) |>
  count(auditorija, name = "skaits") |>
  mutate(procenti = skaits / sum(skaits) * 100)

auditorija
```

```{r}
auditorija |>
  ggplot(aes(x = auditorija, y = skaits, fill = auditorija)) +
  geom_col(show.legend = FALSE) +
  labs(
    title = "Cik liela daļa tulkoto grāmatu paredzēta bērniem?",
    x = NULL,
    y = "Izdevumu skaits"
  )
```


## 9. Ko mēs šodien izdarījām?

No vienas datu kopas nonācām līdz vairākiem pētnieciskiem jautājumiem. Izmantojām:

- objektus un `<-`;
- funkcijas;
- `|>`;
- `select()` un `filter()`;
- `count()` un `summarise()`;
- `n_distinct()`;
- `mutate()`;
- `ggplot()`, `aes()`, `geom_col()`, `geom_line()` un `facet_wrap()`.

Svarīgākais princips: **vispirms formulējam jautājumu, tad izvēlamies darbības un vizualizāciju, kas palīdz uz to atbildēt.**

## 10. Patstāvīgais uzdevums

### Reliģiskās literatūras tulkojumi

Izpēti tulkoto reliģisko literatūru. Šajā uzdevumā pie reliģiskās literatūras pieskaitām divas tematiskās grupas:

- `Reliģiskā literatūra`
- `Bērnu reliģiskā literatūra`

Vispirms izveido datu apakškopu, kurā ir tikai šo divu tematisko grupu izdevumi.

```{r eval=FALSE}
religiska_literatura <- tulkojumi |>
  filter(
    tematiska_grupa %in% c(
      "Reliģiskā literatūra",
      "Bērnu reliģiskā literatūra"
    )
  )
```

Izmantojot `religiska_literatura`, izveido **trīs diagrammas**.

### 1. Lielākie reliģiskās literatūras izdevēji

- Saskaiti izdevumus pēc izdevēja.
- Izvēlies 10 lielākos izdevējus.
- Izveido horizontālu joslu diagrammu.
- Sakārto izdevējus pēc izdevumu skaita.
- Pievieno diagrammas virsrakstu un asu nosaukumus.

Tekstuāls palīgs koda sastādīšanai: 
Izveido jaunu koda šūnu Ctrl+Alt+I (Windows).
Pēc vajadzības skaties, kā konstruētas līdzīgas diagrammas šajā burtnīcā.
Vienu koda šūnu izpildīt un labot daudz reižu.

1) Jaunajā koda šūnā raksti jaunā objekta nosaukumu religiska_literatura, tad |>
2) Ar funkciju "filter" izfiltrē ārā kolonnas, kurās nav aizpildīts izdevēja lauks; to noformulējam šādi: (izdevejs != ""), tad |>
3) Ar funkciju "count" saskaiti kolonnas "izdevejs" nosaukumus, iedod kolonnai nosaukumu "skaits" un sakārto dilstošā secībā: count(izdevejs, name = "skaits", sort = TRUE), tad |>
4) Atlasi tikai top 10 ar slice_head funkciju, tad |>
5) Sāc rakstīt ggplot
6) Vispirms nodefinēsi aes(): uz x ass liec izdevumu skaitu, bet uz y ass izdevēju;
7) ja vienkārši norādīsi "izdevejs" y asī, tad izdevēji būs alfabētiskā secībā.
Lai izdevējus sakārtotu dilstošā secībā pēc skaita, izmanto funkciju reorder(izdevejs, skaits); tad +
8) Izvēlies geom_col(), tad +
9) Aizpildi "labs" daļu - kā sauksies virsraksts, x ass, y ass; tad +
10) Nodefinē estētiku, piemēram, theme_minimal() vai kaut ko citu (skat R mācību vārdnīcā, kādas tēmas vēl ir).


### 2. Reliģiskās literatūras izdevumu skaits pa gadiem

- Saskaiti izdevumus katrā gadā.
- Izveido līniju diagrammu.
- Uz x ass attēlo gadu, uz y ass — izdevumu skaitu.
- Pievieno diagrammas virsrakstu un asu nosaukumus.

Tekstuāls palīgs koda sastādīšanai:
1) Izveido jaunu koda šūnu.
2) Raksti datu objekta nosaukumu religiska_literatura, tad |>
3) Izmanto "count" funkciju, lai saskaitītu kolonnu "gads"; šoreiz neizmanto sort; tad |>
4) Sākam ggplot;
5) Norādām, ka x ass būs gads, y ass - skaits, tad +
6) Izvēlamies geom_line(), tad +
7) Ar funkciju "labs" nodefinējam diagrammas nosaukumu, x un y asu nosaukums, tad +
8) Pievienojam izskata tēmu.

### 3. Reliģiskā literatūra un bērnu reliģiskā literatūra

- Saskaiti izdevumus katrā gadā un tematiskajā grupā.
- Izveido līniju diagrammu.
- Abas tematiskās grupas attēlo ar atšķirīgas krāsas līnijām.
- Pievieno diagrammas virsrakstu, asu un leģendas nosaukumus.

Tekstuāls palīgs koda sastādīšanai:
1) Izveido jaunu šūnu.
2) Ar funkciju "count" saskaiti "gads" un "tematiska_grupa"; nodefinē, ka kolonnas name būs "skaits", tad |>
3) Sāc rakstīt ggplot.
4) Nodefinē, ka x būs gads, bet y būs skaits, savukārt color būs tematiska_grupa); tad +
5) Diagrammas veids būs geom_line(), tad +
6) "labs" segmentā raksti diagrammas, x un y asu nosaukumu, kā arī color (leģendas) nosaukumu, tad +
7) Nodefinē izskata tēmu.

## Atbildes atrodamas arī .R skripta failā "rel-lit-atbildes.R"


